臺灣高等法院民事判決
109年度重上字第774號
上  訴  人  黃哲雲  
訴訟代理人  劉哲瑋律師
被上訴人    蔡清華  
            黃哲汶  
共      同
訴訟代理人  鍾明達律師
上列當事人間請求拆屋還地等事件，上訴人對於中華民國109年7
月10日臺灣桃園地方法院107年度重訴字第129號第一審判決提起
上訴，被上訴人蔡清華並為訴之減縮，本院於111年4月26日言詞
辯論終結，判決如下：
    主  文
一、上訴駁回。
二、第二審訴訟費用（除減縮部分外）由上訴人負擔。
三、原判決主文第八項減縮為「上訴人應給付被上訴人蔡清華新
    臺幣肆萬捌仟捌佰貳拾參元，及自民國一○七年五月九日起
    至上開地上物拆除之日止，按月給付被上訴人蔡清華新臺幣
    玖佰陸拾參元」。
四、原判決主文第七項至第九項所命給付部分，於被上訴人分別
    以附表二「被上訴人供擔保金額」欄所示之金額為上訴人供
    擔保後，得假執行；但上訴人如以附表二「上訴人預供擔保
    金額」欄所示之金額分別為被上訴人預供擔保後，得免為假
    執行。
    事實及理由
壹、程序方面
    按訴狀送達後，原告不得將原訴變更或追加他訴。但擴張或
    減縮應受判決事項之聲明者，不在此限，民事訴訟法第255
    條第1項第3款定有明文。又第二審訴之變更或追加，非經他
    造同意，不得為之。但第255條第1項第2款至第6款情形，不
    在此限，亦為同法第446條第1項所明定。查被上訴人蔡清華
    （下與黃哲汶合稱被上訴人，如單指其一則逕稱其名）於本
    院減縮請求上訴人給付相當於租金之不當得利金額（見本院
    卷第174頁、第177頁），核屬適法，先予敘明。
貳、實體方面
一、被上訴人主張：坐落桃園市○○區○○段000地號土地（下稱系
    爭土地）為伊等及其他共有人所共有（其中蔡清華應有部分
    為6427/24000；黃哲汶應有部分為3360/96000），上訴人具
    有事實上處分權之如原判決附圖（即桃園市中壢地政事務所
    民國107年9月10日中地測字第1070016678號土地複丈成果圖
    ）所示985⑸部分面積247平方公尺、985⑹部分面積22.49平方
    公尺，合計面積269.49平方公尺之地上物（下稱系爭地上物
    ）無權占有系爭土地，已妨害伊等對系爭土地所有權之行使
    ，且無法律上原因，受有相當於租金之不當利益，致伊等受
    有損害，爰依民法第767條第1項、第821條規定，請求上訴
    人拆除系爭地上物，將該部分土地返還伊等及其他全體共有
    人，並依民法第179條規定，請求上訴人給付蔡清華新臺幣
    （下同）4萬8,823元、黃哲汶7,360元，及均自起訴狀繕本
    送達翌日起至系爭地上物拆除之日止，按月給付蔡清華963
    元、黃哲汶151元之判決等語（未繫屬本院者，不予贅述）
    。
二、上訴人則以：緣訴外人黃標元與系爭土地之其他共有人間訂
    有分管契約，由各共有人分別管領使用系爭土地，黃標元並
    於55年2月22日與訴外人即伊之父黃標露訂立土地交換契約
    書，將其分管使用之系爭土地部分與黃標露交換使用後，由
    黃標露於其上興建系爭地上物供家人居住，伊並非無權占有
    ；又蔡清華明知或可得而知系爭地上物已存在系爭土地上甚
    久，未先查明上訴人有無合法占有權源即自其他共有人處受
    讓系爭土地應有部分，自應受土地交換契約之拘束，且其取
    得系爭土地之目的即在妨害上訴人之占有，而屬權利濫用，
    又黃哲汶於77年間繼承後長達30年均未提出異議，已足以引
    起伊信賴黃哲汶已不欲行使權利，故被上訴人提起本件訴訟
    ，實屬權利濫用及違反誠信原則等語，資為抗辯。
三、原審判命上訴人應將系爭地上物拆除，將該部分土地返還被
    上訴人及其他全體共有人，並給付蔡清華5萬7,630元、黃哲
    汶7,360元，及均自起訴狀繕本送達翌日（即107年5月9日）
    起至系爭地上物拆除之日止，按月給付蔡清華1,180元、黃
    哲汶151元，並駁回被上訴人其餘之訴。上訴人就其敗訴部
    分提起上訴，並聲明：㈠原判決不利於上訴人之部分廢棄；㈡
    上開廢棄部分，被上訴人在第一審之訴駁回。被上訴人答辯
    聲明：㈠上訴駁回；㈡願供擔保請准宣告假執行。另蔡清華於
    本院將原判決主文第8項之起訴聲明更正為：「上訴人應給
    付蔡清華4萬8,823元，及自107年5月9日起至系爭地上物拆
    除之日止，按月給付蔡清華963元。」（見本院卷第174頁、
    第177頁）。
四、兩造不爭執事項（見本院卷第155頁至第156頁、第258頁，
    並依判決格式修正或刪減文句，或依爭點論述順序整理內容
    ）：
  ㈠被上訴人現均為系爭土地共有人，其中蔡清華於本件107年3
    月16日起訴時之應有部分為6427/24000；黃哲汶應有部分則
    為3360/96000。
  ㈡訴外人黃鴻土之父黃標元前於80、81年間向上訴人及其父黃
    標露提起拆屋還地之訴，主張上訴人及黃標露無權占有系爭
    土地，經本院以82年度上更㈠字第313號判決認定上訴人及黃
    標露係依據土地交換契約占有系爭土地興建房屋，並非無權
    占有為由，判決黃標元敗訴，嗣經最高法院以86年度台上字
    第439號判決駁回黃標元上訴確定在案（下稱系爭前案）。
  ㈢上訴人就系爭土地上之系爭地上物有事實上處分權。
五、本院之判斷：
  ㈠系爭地上物占有系爭土地是否有正當權源？
　⒈按所有人對於無權占有或侵奪其所有物者，得請求返還之。
    對於妨害其所有權者，得請求除去之；各共有人對於第三人
    ，得就共有物之全部為本於所有權之請求。但回復共有物之
    請求，僅得為共有人全體之利益為之，民法第767條第1項前
    段、中段及第821條分別定有明文。又共有人之物上請求權
    並非必須由共有人全體共同行使，而得由共有人中之一人單
    獨提起返還共有物之訴，僅應求為命被告向共有人全體返還
    共有物之判決而已，至各共有人主觀上有無行使回復共有物
    請求權之意思，原非所問（最高法院90年度台上字第188號
    判決意旨參照）。另以無權占有為原因，請求返還土地者，
    占有人對土地所有權存在之事實無爭執，而僅以非無權占有
    為抗辯者，土地所有權人對其土地被無權占有之事實無舉證
    責任，占有人自應就其取得占有係有正當權源之事實證明之
    （最高法院85年度台上字第1120號判決意旨參照）。查被上
    訴人主張上訴人具有事實上處分權之系爭地上物占有系爭土
    地如原判決附圖985⑸、985⑹所示，已為上訴人所不爭執，惟
    上訴人抗辯其係有權占有，依前開說明，自應由其就占有系
    爭土地具有正當權源之事實，負舉證之責。
　⒉經查，上訴人辯稱系爭土地之共有人間存有分管契約，並由
    黃標元管領使用系爭地上物坐落部分之土地，嗣黃標元與上
    訴人之父黃標露簽訂土地交換契約，而得有權占有系爭土地
    云云，固據其提出最高法院82年度台上字第2041號、86年度
    台上字第439號民事判決及土地交換契約書為證（見原審卷
    一第119頁至第128頁；原審卷二第10頁至第15頁），然觀諸
    前開判決內容，僅係認定黃標露係基於與黃標元間訂立之土
    地交換契約而得對黃標元主張為有權占有等情，而前揭土地
    交換契約書既為黃標元、黃標露及訴外人黃標宏、徐珍妹所
    簽訂之債權契約，依債之相對性，契約效力亦僅存在其等之
    間，尚不得以之對抗或拘束契約以外之第三人諸如系爭土地
    之其他共有人，亦無從限制系爭土地之其他共有人基於所有
    權人地位行使物上請求之權利。至上訴人一再主張系爭土地
    共有人間存有分管契約云云，惟就各共有人分別管領使用系
    爭土地之具體位置、範圍及區界均未能說明，復未能提出其
    他事證以資佐證，自難以前開判決即率以認定系爭土地共有
    人間存有分管契約一事，是上訴人據此主張依共有人間之分
    管契約及前揭土地交換契約，而得有權占有系爭土地云云，
    自無可採。
　⒊再按權利之行使，不得違反公共利益，或以損害他人為主要
    目的；行使權利，履行義務，應依誠實及信用方法，民法第
    148條定有明文。若當事人行使權利，雖足使他人喪失利益
    ，但茍非以損害他人為主要目的，即不在該條所定範圍之內
    。又權利之行使，是否以損害他人為主要目的，應就權利人
    因權利行使所能取得之利益，與他人及國家社會因其權利行
    使所受之損失，比較衡量以定之，倘其權利之行使，自己所
    得利益極少而他人及國家社會所受之損失甚大者，非不得視
    為以損害他人為主要目的，此乃權利社會化之基本內涵所必
    然之解釋（最高法院101年度台上字第1106號判決意旨參照
    ）。上訴人雖辯稱被上訴人提起本件訴訟違反誠信原則，構
    成權利濫用云云，惟上訴人並未能證明黃標露及上訴人對於
    除黃標元外之其他共有人間存有任何法律關係，而得有權占
    有系爭土地，已如前述，而被上訴人亦無任何特殊舉措，足
    以使黃標露或上訴人信賴將來不被請求拆屋還地，自無權利
    失效原則之適用。再依桃園市政府地方稅務局房屋稅籍證明
    書記載（見原審卷一第81頁)，系爭地上物為「木石磚造（
    磚石造）」、「加強磚造」，起課年月為57年1月、87年7月
    ，迄今已逾20年之久，且107年度課稅現值僅16萬7,500元，
    相較於系爭土地總面積高達4,078.21平方公尺，若能完整使
    用及開發，自具有高度之經濟價值，則就被上訴人及其他全
    體共有人因回復系爭土地所得之利益，與上訴人因拆除系爭
    地上物所受之損害，兩者相互比較衡量，應無被上訴人所得
    利益極少，而上訴人及國家社會所受損失甚大之情形，堪認
    被上訴人為回復其等對系爭土地之權利，請求上訴人拆屋還
    地，乃權利之正當行使，並非以損害上訴人為主要目的，自
    無權利濫用或違反誠信原則之情事，且其餘共有人全體同受
    其利，是上訴人前開抗辯，難認可採。
  ㈡被上訴人依民法第179條之規定，請求上訴人返還相當於租金
    之不當得利，是否有據？得請求之金額為若干？
  ⒈按無法律上之原因而受利益，致他人受損害者，應返還其利
    益，民法第179 條前段定有明文。又無權占用他人土地者，
    通常可享有相當於租金之不當得利，土地所有權人得請求占
    用人返還（最高法院61年台上字第1695號判決意旨參照）。
    查上訴人既未能證明占有使用系爭土地之正當權源，自屬無
    權占有，黃哲汶係於77年9月9日以繼承為原因登記取得系爭
    土地應有部分3360/96000，而蔡清華則係自102年間陸續取
    得系爭土地應有部分，計至103年1月15日之應有部分為6427
    /24000等情，有系爭土地登記第一類謄本在卷可參（見原審
    卷一第21頁），則蔡清華、黃哲汶依序請求上訴人給付103
    年1月15日至107年3月16日、102年3月17日至107年3月16日
    ，及均自起訴狀繕本送達翌日起（即107年5月9日，見原審
    卷一第50頁）至拆除系爭地上物之日止相當於租金之不當得
    利，核屬有據。
  ⒉次按城市地方房屋之租金，以不超過土地及其建築物申報總
    價額年息10％為限，土地法第97條第1項定有明文，而該條規
    定於租用基地建築房屋準用之，此為同法第105條所明定。
    所謂土地價額係指法定地價而言，土地所有權人依土地法所
    申報之地價即為法定地價，此觀土地法第148條、土地法施
    行法第25條之規定即明。另按平均地權條例第16條前段規定
    ，舉辦規定地價或重新規定地價時，土地所有權人未於公告
    期間申報地價者，以公告地價80%為其申報地價。前開條文
    所謂以年息10%為限，乃指租金之最高限額而言，並非一律
    依照申報價額年息10%計算之，尚須斟酌基地位置、工商繁
    榮程度、使用人利用之經濟價值、所受利益及社會環境等情
    事而定。原審斟酌系爭土地坐落位置及周圍土地之使用情形
    等情狀，認定按系爭土地申報地價年息5%計算不當得利，尚
    屬適當，爰予援用，並據此計算被上訴人所得請求之金額如
    附表一所示。
六、綜上所述，被上訴人依民法第767條第1項、第821條、第179
    條規定，請求上訴人拆除系爭地上物，及將該部分土地返還
    與被上訴人及其他全體共有人，並給付如附表一所示之金額
    予被上訴人，為有理由，應予准許。原審就上開部分為上訴
    人敗訴之判決，經核並無不合，上訴論旨指摘原判決此部分
    不當，求予廢棄改判，為無理由，應駁回其上訴。又蔡清華
    於本院減縮請求相當於租金之不當得利，已如前述，爰減縮
    上訴人應給付之金額如主文第三項所示。另被上訴人於本院
    陳明願供擔保，聲請宣告假執行，經核與規定相符，爰酌定
    相當之擔保金額，予以准許，並依民事訴訟法第392條第2項
    規定，依職權宣告上訴人如預供擔保，得免為假執行。
七、本件事證已臻明確，兩造其餘之攻擊或防禦方法及所用之證
    據，經本院斟酌後，認為均不足以影響本判決之結果，爰不
    逐一論列，附此敘明。
八、據上論結，本件上訴為無理由，依民事訴訟法第449條第1項
    、第78條、第463條、第390條第2項、第392條第2項，判決
    如主文。
中　　華　　民　　國　　111 　年　　5 　　月　　17　　日
                  民事第二十庭  
                      審判長法　官  周祖民
　　　　　　　　　　　  　  法　官  鄭威莉
　　　　　　　　　　　  　  法　官  張永輝
正本係照原本作成。
如不服本判決，應於收受送達後20日內向本院提出上訴書狀，其
未表明上訴理由者，應於提出上訴後20日內向本院補提理由書狀
（均須按他造當事人之人數附繕本）上訴時應提出委任律師或具
有律師資格之人之委任狀；委任有律師資格者，另應附具律師資
格證書及釋明委任人與受任人有民事訴訟法第466 條之1第1項但
書或第2項所定關係之釋明文書影本。如委任律師提起上訴者，
應一併繳納上訴審裁判費。
中　　華　　民　　國　　111 　年　　5 　　月　　17　　日

                            書記官  鄭淑昀

附表一【相當於租金之不當得利（新臺幣）】
被上訴人 權利範圍 上訴人占有期間暨相當於租金之不當得利計算（計算式：申報地價×占有面積×5%×年×權利範圍，元以下四捨五入）     蔡清華 6427/24000 103年1月15日起至104年12月31日  105年1月1日至106年12月31日 107年1月1日至107年3月16日 107年5月9日起至拆除系爭地上物之日止   2,493元×269.49㎡×5%×1又351/365年×6427/24000＝1萬7,646元  3,926元×269.49㎡×5%×2年×6427/24000＝2萬8,333元 3,836元×269.49㎡×5%×75/365年×6427/24000＝2,844元 3,836元×269.49㎡×5%×1/12年×6427/24000＝1,153元，惟蔡清華僅請求963元。    合計：4萬8,823元     黃哲汶 3360/96000 102年3月17日至102年12月31日 103年1月1日至104年12月31日 105年1月1日至106年12月31日 107年1月1日至107年3月16日 107年5月9日起至拆除系爭地上物之日止   2,493元×269.49㎡×5%×290/365年×3360/96000＝934元 2,493元×269.49㎡×5%×2年×3360/96000＝2,351元 3,926元×269.49㎡×5%×2年×3360/96000＝3,703元 3,836元×269.49㎡×5%×75/365年×3360/96000＝372元 3,836元×269.49㎡×5%×1/12年×3360/96000＝151元      合計：7,360元     

附表二【兩造准、免假執行之供擔保金額（新臺幣）】
編號 被上訴人勝訴部分 被上訴人供擔保金額 上訴人預供擔保金額 1 原判決主文第七項 211萬5,000元 634萬4,334元 2 原判決主文第八項前段 （蔡清華） 1萬6,000元 4萬8,823元   原判決主文第八項後段所命各期給付部分 （蔡清華） 300元 963元 3 原判決主文第九項前段 （黃哲汶） 2,000元 7,360元   原判決主文第九項後段所命各期給付部分 （黃哲汶） 50元 151元